臺灣高等法院民事判決　　　　　　　　 94年度上易字第261號
上　訴　人　甲○○
訴訟代理人　沈朝標律師
複　代理人　張世炎律師
　　　　　　潘維成律師
被　上訴人　乙○○
訴訟代理人　陳定村
上列當事人間第三人異議之訴事件，上訴人對於中華民國94年1
月6日臺灣桃園地方法院92年度訴字第1639號判決提起上訴，經
本院於94年10月19日言詞辯論終結，判決如下：
    主  文
上訴駁回。
第二審訴訟費用由上訴人負擔。
    事  實
甲、上訴人方面：
壹、聲明：
（一）原判決廢棄。
（二）臺灣桃園地方法院92年度民執字第10628號被上訴人與債
      務人陳太郎間強制執行事件，就上訴人所有坐落桃園縣八
      德市○○段第165、166地號土地（重測前為桃園縣八德市
      ○○段163-15、163-17地號，以下簡稱163-15、163-17地
      號土地）上，門牌號碼為桃園縣八德市○○路39號建物（
      下稱系爭房屋）執行程序應予撤銷。
貳、陳述：除與原判決記載相同部分，茲予引用外，補稱略以：
（一）房屋納稅義務人僅係行政機關對於人民納稅之管理，尚不
      能遽認納稅義務人即房屋所有權人。163-15、163-17地號
      土地之原有房屋於徵收拆除後，由伊重新興建系爭房屋，
      因未申請建築執照、水電，均援用原來舊有門牌號碼及水
      電，雖以陳太郎名義為納稅義務人，但系爭房屋既係伊出
      資興建，伊即為所有權人。
（二）系爭房屋無法辦理房屋稅籍資料與建築執照、使用執照，
      係因伊向陳太郎購買土地時，未能將土地所有權移轉登記
      予伊所致，且桃園縣政府稅捐稽徵處亦以92年11月17日桃
      稅房字第0920113911號函覆原法院陳太郎原所有房屋有拆
      除釐正面積，故不得以系爭房屋無房屋稅籍資料即認定非
      伊興建。
（三）證人陳太郎亦證稱原來房屋全部拆除後，將163-15、163-
      17地號土地出賣予伊建築系爭房屋。
（四）系爭房屋於交通部台灣區國道新建工程局拆除後，已無牆
      、門，伊整修後包括防火巷約70坪，出租予簡新丁。
參、證據：除援用原審所提出之立證方法外，並聲請訊問證人陳
    太郎、羅時炎；調閱航照圖，及向桃園縣政府工務局調閱系
    爭土地建築執照及建築藍圖。
乙、被上訴人方面：
壹、聲明：上訴駁回。
貳、陳述：除與原判決記載相同部分，茲予引用外，補稱略以：
（一）陳太郎所興建之原桃園縣八德市○○路39號建屋（下稱系
      爭房屋之原有建物）依據交通部台灣區國道新建工程局（
      國道新建工程局）征收用地內拆遷建築物證明書所載，係
      坐落桃園縣八德鄉○○段163-43地號土地之上，與上訴人
      所主張系爭房屋係坐落於163-15、163-17地號土地有別。
      另依據國道新建工程局92年10月31日國工局地字第
      0920021415號函復陳太郎之申請，亦表明被拆除之系爭房
      屋之原有建物之基地為重測前桃園縣八德市○○段163-13
      、163-46、163-47地號，並未包括163-15、163- 17地號
      土地，足見位於163-15、163-17地號上之原有建物並未遭
      國道新建工程局拆除。
（二）桃園縣政府稅捐稽徵處以93年10月21日桃稅房密字第
      0930119535號函覆原法院，系爭房屋之原有建物於80年7
      月起課房屋稅，面積4023.9平方公尺，86年4月29日徵收
      拆除釐正面積為203平方公尺，並無拆除重建繼續延用舊
      門牌之註記。
（三）桃園縣八德市戶政事務所94年5月11日桃德戶字第
      0940002540號之函文亦表明據上訴人口述，80年國道新建
      工程局徵收拆除時，尚留小部分未拆除，上訴人於86年間
      重蓋，並未申請門牌，延續使用舊有之和成路39號門牌，
      亦可証陳太郎所建築之原有建物並未全部遭國道新建工程
      局拆除。
（四）桃園縣稅捐稽徵處92年4月23日桃稅房密字第0920068號函
      所示之房屋稅籍記錄表明文記載陳太郎於82年5月6日向稅
      捐處申請釐正變更納稅義人由賴憲平名義改為陳太郎，顯
      然系爭房屋之所有人為陳太郎。
（五）陳太郎所興建之原有建物於未被徵收拆除前，出租與訴外
      人簡新丁使用，故証人簡新丁之証言亦足証明國道新建工
      程局並未將原有建物全部拆光。
參、證據：援用原審所提出立證方法外，並聲請訊問證人簡新丁
    。
丙、本院依職權向桃園縣八德市戶政事務所查詢八德市○○路39
    號房屋門牌整編之情形。
    理  由
一、本件上訴人起訴主張，訴外人中稜企業股份公司（下稱中稜
    公司）於民國（下同）74年7 月20日提供坐落桃園縣八德市
    （改制前為八德鄉○○○段第163、163-1、164、164-5、
    164-11、167、168-1、168-2、168-3、168-4、168-5、168
    -6、169、169-1、170、170-1、170-2、171、171-1、171
    -2、171-3、180-1、180-2、184-5地號等共24筆土地，由
    訴外人陳太郎興建房屋，雙方約定房屋建成後，以35％、
    65％之比例分配，而雙方後又因他故約定，陳太郎給付中稜
    公司108,000,000元，中稜公司則不再過問上開土地及房屋
    之事，且須依陳太郎指示，配合將土地過戶予任何第三人。
    惟於80年間，因國道新建工程局就北部第二高速公路用地徵
    收土地及建物時，徵收陳太郎在上開土地上所興建之建物作
    為道路用地，系爭房屋之原有建物亦被徵收拆除完畢，惟系
    爭房屋所座落之163-15、163-17地號土地並未被徵收，且登
    記所有權人仍為中稜公司，嗣於83年5月18日陳太郎將163-
    15、163-17地號土地以2,264,450元出賣予伊，雙方訂有不
    動產買賣契約書，並約定土地須由陳太郎配合辦理過戶予伊
    名下。而伊買得土地後，即在其上出資興建系爭房屋門牌號
    碼仍為八德市○○路39號，自與國道新建工程局所拆除之原
    有建物和成路39號房屋不同，縱原有建物拆除後尚有剩餘部
    分，亦僅餘牆面或樑柱，不足遮蔽風雨，系爭房屋係由伊出
    資重建，伊應為所有權人。惟被上訴人與陳太郎間返還消費
    借款之強制執行事件，被上訴人竟將系爭房屋查封，且否認
    系爭房屋由伊所出資興建，爰提起本件第三人異議之訴，並
    請求將原法院92年度民執字第10628 號被上訴人與債務人陳
    太郎間強制執行事件，就系爭房屋所為強制執行程序應予撤
    銷等語。
二、被上訴人則以：系爭房屋為陳太郎與中稜公司合建房屋之一
    部分，而陳太郎所興建之大部分建物於79年、80年間尚未辦
    理第一次房屋總登記時，即遭國道新建工程局徵收為道路用
    地拆除，但163-15、163-17地號土地則未在被徵收之列，故
    其上之建物未被拆除，而上訴人於拆除後並未申請拆除或重
    建，則系爭房屋應屬國道新建工程局未拆除之餘屋。又陳太
    郎於82年5月6日向稅捐處釐正變更納稅義務人由訴外人賴憲
    平名義改為陳太郎，亦足見系爭房屋為陳太郎所有。再系爭
    土地仍係中稜公司所有，上訴人並未向土地所有權人購買系
    爭土地，亦未取得土地使用同意書，顯無權使用系爭房屋基
    地，故系爭房屋之所有權仍屬陳太郎所有等語，資為抗辯。
三、兩造不爭之事實：
（一）中稜公司於74年7 月20日提供坐落桃園縣八德市○○段上
      開24筆土地，由陳太郎興建房屋，惟於79、80年間，國道
      新建工程局將陳太郎在上開土地上所興建之建物及其坐落
      之土地在預定道路之範圍內徵收作為道路用地，然系爭
      163-15、163-17地號土地不在徵收之列，所有權人仍登記
      為中稜公司之事實，有土地登記謄本2紙、地籍圖2紙附卷
      可稽（見原審卷第5、6、77、78頁）。
（二）83年5月18日陳太郎將系爭163-15，163-17地號土地以
      2,264,450元出賣予上訴人，雙方訂有不動產買賣契約書
      之事實，有不動產買賣契約書乙份在卷可按（見原審卷第
      8、9頁）。
（三）被上訴人於原審92年度民執字第10628 號強制執行事件中
      ，聲請查封系爭房屋，主張系爭房屋為陳太郎所有，惟此
      為上訴人所否認，主張系爭房屋係其於向陳太郎買受系爭
      163-15，163-17地號土地後，自行出資所興建，並依強制
      執行法之規定，提起本件異議之訴，業據原審依職權調上
      開執行卷宗查核無誤。
四、本件經依民事訴訟法第463條準用第270條之1第1項第3款規
    定整理並協議兩造簡化爭點，兩造同意就本院94年4月26日
    準備程序中兩造協議簡化爭點為主張及辯論：
（一）系爭房屋係國道新建工程局拆除後所剩餘之舊有建物所加
      以整建，或是重新建築之建物？
（二）倘係重新建築之建物，係由何人興建？
（三）如係拆除後剩餘之舊有建物，剩餘部分為何？
五、法院之判斷：
（一）系爭房屋乃國道新建工程局拆除陳太郎所興建之原有建物
      後，由上訴人利用剩餘之牆面樑柱加以整建而成：
   1、經查，被上訴人辯稱系爭房屋原係由陳太郎所新建，於興
      建完成後即被國道新建工程局公告徵收，故未領得使用執
      照及辦理第一次登記，亦無所有權狀之事實，已經証人陳
      太郎在原審証明在卷（見原審卷第56、57頁），堪認和成
      路39號原有建物之起造人為陳太郎，縱未辦理所有權第一
      次登記，亦應由陳太郎原始取得房屋之所有權自明。
   2、上訴人雖主張陳太郎所興建之系爭房屋之原有建物已被國
      道新建工程局徵收而拆除完畢，伊係自行出資重新興建系
      爭房屋，援用舊有門牌，自屬系爭房屋之原始起造人而應
      享有所有權云云，並舉証人陳太郎到庭証明在卷（見原審
      卷第56頁）。但查：
     （a）系爭房屋之原有建物係蓋在163-13、163-15、163-17
          三筆地號之上，其中163-15地號分割新增163-46地號
          ，163-17地號分割新增163-47地號，163-13地號全部
          徵收，地號163-15被徵收只剩下不到10坪，163-17被
          徵收剩下約4、50坪，分割後新增的地號已被徵收等
          情，業據証人陳太郎在原審証明在卷，並有土地登記
          謄本及陳太郎所繪製之現場草圖在卷可按（見原審卷
          第57、58、66頁）。
     （b）次查，依據國道新建工程局之征收用地內拆遷建築物
          證明書所載，被拆除之桃園縣八德市○○路39號建物
          係坐落重測前桃園縣八德鄉○○段163-43地號土地之
          上（見原審卷第65頁）；另依據國道新建工程局92年
          10 月31日國工局地字第0920021415號函復陳太郎之
          申請，亦表明被拆除之桃園縣八德市○○路39號建物
          之基地為重測前桃園縣八德市○○段163-13、163-46
          、163-47地號（參見原審卷第63頁），而參之桃園縣
          政府稅捐稽徵處94年6月9日桃稅房密字第0940086262
          號函稱「…二、依本處房屋稅籍記錄表載，旨揭座落
          房屋於80年7 月起課，課稅面積為一、二層鋼筋混凝
          土造各1410.3平方公尺，三層為輕鋼架造面積1410.3
          平方公尺，原納稅義務人為「使用人申泰醫療器材有
          限公司」，後由陳太郎君於82年5月6日申請釐正變更
          納稅義務人為其所有，由於設立時文件已逾保存期限
          銷燬，未能提供予貴院參酌。三、旨揭座落房屋於86
          年4 月29日徵收拆除部分，面積釐正為一、二層鋼筋
          混凝土造各為101.5平方公尺後迄今未有變動。…」
          ，並有隨函檢附之房屋稅籍記錄表影本一紙可參（見
          本院卷第65、66頁），亦可知系爭房屋之原有建物原
          先起造之面積為4230.9平方公尺（每層1410.3平方公
          尺，共三層），嗣經拆除後釐正面積為203平方公尺
          ，納稅義務人由中泰醫療器材有限公司變更為陳太郎
          。
     （c）再查，依據証人簡新丁在本院所証稱「我的工廠是建
          興紡織廠，是八德市○○路48號，位於39號的對面，
          39號的房屋被高公局拆除時，是二層樓的房屋，高公
          局只就徵收的部分加以拆除，未徵收的部分並沒有拆
          除，我在裡面放置物品，因為房屋是陳太郎蓋的，我
          放紗與紡織品時有跟陳太郎口頭說，但是沒有支付租
          金，拆剩的房屋只是沒有門，還是可以使用，沒有被
          高公局徵收的部分有部分是屬於違建，被人檢舉有拆
          過二次，拆違建只是將牆壁打洞而已，還是可以使用
          ，等甲○○花錢整修後，我有向甲○○租用幾個月」
          、「我向陳太郎借用房屋時其面積約50坪，只是牆壁
          被拆一面，沒有門，甲○○將防火巷的牆打掉後往外
          推，面積有增加」等語（見本院卷第98頁），再參以
          上訴人本人在本院亦是認「我向陳太郎買165、166土
          地，系爭房屋是位在165、166土地之上，買時房屋被
          高公局拆的沒有牆壁、沒有門，後面有一個防火巷，
          我將房屋重新蓋過，原先房屋大約50坪，我整修後包
          括防火巷大約70坪，我將土地上的房屋整修好之後，
          簡新丁還向我租用了四個月。」等語（見本院卷第98
          頁），就拆除後之實際狀況陳述相符，堪信証人簡新
          丁所言屬實而可採。
     （d）再依上開房屋稅計課紀錄所附之房屋平面圖所示（見
          本院卷第66頁反面），原本之建物圖為一長方形之建
          物，經將拆除之部分以斜線劃去，所餘者為前寬後窄
          之三角形建物，恰與原審另案即81年訴字第822號訴
          外人中稜公司與陳太郎確認房屋所有權事件中，承審
          法官於82年9 月16日至現場履勘所確認163-17地號土
          地上有二樓建物，因係北二高用地，房屋拆除後已呈
          前寬後窄之三角形等情相符，有上開訴訟事件勘驗筆
          錄影本附卷可稽（見原審卷第60-62頁）。而系爭房
          屋經原審法院履勘現場，發現系爭建物外觀貼有白色
          磁磚，內部隔成五間，含廚房及浴室，隔間均以木板
          為之，且該木板均為一般粗糙之夾板，與其外觀整齊
          之二丁掛磁磚及主牆顯不相襯，此有現場照片可按（
          見原審卷第110-114頁），此與一般人如興建房屋，
          實難認為會以此粗糙方式加以隔間，且長達數十公尺
          之系爭建物，內部竟無一水泥隔間牆，亦與一般住家
          之興建方式大不相同，反與被上訴人所抗辯系爭建物
          原為廠房拆除大部分後所餘留之構造相近；又依被上
          訴人所提其於81年7月12日所拍攝系爭建物未被拆除
          部分之正面照片與系爭建物現在之正面照片相較（見
          原審卷第110頁、本院卷第127頁），其外牆所貼之二
          丁掛磁磚形式、大小、顏色、水泥遮雨棚之形狀、大
          小均極為相同，若系爭建物係上訴人嗣後所建，衡情
          應不可能建造與原有建物外觀如此相近之房屋。
     （e）又查，訴外人智商實業股份有限公司曾於82年10月13
          日檢舉陳太郎興建違建，此有桃園縣八德市公所93年
          10月28日都字第0930027243號函檢送該所82年10月23
          日八德建違字第20041號違建查報案件之檢舉信函及
          勒令停工通知單等文件影本在卷可參（見原審卷第
          119-126頁）， 可見系爭房屋在上訴人尚未向陳太郎
          購買土地之前，即已遭人檢舉有占用防火巷之違建行
          為，顯然該違建部分非上訴人所興建，而且陳太郎所
          興建之房屋如果完全經由國道新建工程局拆光，亦不
          可能會遭人檢舉有違建。
     （f）另查，系爭房屋於執行法院於92年4 月21日測量時每
          一層樓面積為200.21平方公尺，與房屋稅籍証明書每
          一層樓面積為101.5平方公尺不同（見本院卷第128頁
          ），嗣經原審會同地政事務所人員至現場履勘，現場
          有增建鐵皮屋部分，而據地政事務所人員劉建成表示
          鐵皮屋位於其他地號之上，鐵皮屋執行處之測量圖全
          部沒有量進去，因系爭建物沒有辦保全登記，地政事
          務所沒有資料可查等語在卷（見原審卷第87頁），可
          知執行處之建物測量成果圖系爭房屋面積大於房屋稅
          籍記錄表係因另在防火巷搭建違建之故。經查系爭房
          屋之鐵皮屋部分另占用大發段159地號88.51平方公尺
          ，大明段1400地號6.02平方公尺，大發段172地號
          9.52平方公尺，大發段166地號3.23平方公尺，總計
          107.28平方公尺，已據原審命桃園縣八德地政事務所
          測量明確並製有土地複丈成果圖可憑（見原審卷第
          116頁），核與上訴人在原審所稱「在防火巷上的建
          物是我一起建的，以前的防火巷只有一點點」等語（
          見原審卷第95頁），以及在本院坦承將防火巷擴大增
          建等語相符，應認系爭房屋確有占用防火巷之事實，
          惟依據桃園縣八德市公所93年10月28日德都字第
          0930027243號函檢送該所82年10月23日八德建違字第
          20041號違建查報案件之檢舉信函及勒令停工通知單
          等文件影本（見原審卷第119-126頁），系爭房屋之
          鄰宅即和成路41號建物所有人係在國道新建工程局拆
          除後去函檢舉陳太郎所興建之39號建物有占用防火巷
          有違建行為，顯然陳太郎所興建之原有建物占用防火
          巷之部分並未被國道工程局拆除，始會遭人檢舉違建
          ，而當時系爭房屋如係上訴人所重新建築，亦應以上
          訴人為被檢舉之對象，而非陳太郎，據此亦堪認系爭
          房屋確非上訴人所重新建造，而僅係由上訴人利用被
          國道新建工程局拆除後之剩餘定作物加以整建而成。
     （g）至於國道新建工程局工程用地建物全拆戶拆遷清冊（
          桃園內環線）2紙所載，門牌號碼八德鄉○○路39號
          之建物已列入補償名單，並註明於80年4 月29日領取
          補償費，且其上載明該建物構造別為RC，與系爭建物
          為加強磚造者不同（見原審卷第186-188頁），惟查
          上開清冊亦載明和成路39號房屋之用途為工廠，與上
          述系爭房屋之現況無水泥隔間之情況相同，而其既原
          為工廠，顯見面積不小，則所拆除之大部分主要構造
          為RC之三層建物，所餘之現存系爭建物構造為二層加
          強磚造亦有可能，故上開清冊之記載，尚不足為有利
          於上訴人之認定。
     （h）又徵收時門牌號碼八德市○○路39號之房屋係屬全拆
          補償，該建物並於80年11月1日點交施工單位之事實，
          固有國道新建工程局92年11月19日國工局地字第
          0920022293號覆函之說明可稽（見原審卷第50頁），
          然徵收時係就須用地為徵收，自無可能將徵收地範圍
          外之建物一併拆除，否則國家須負損害賠償責任，而
          系爭163-15，163-17地號土地鄰近之土地均被徵收，
          系爭163-15，163-17－地號土地因在須用地之外而未
          被徵收，則位於該土地上之建物縱與被徵收土地上之
          建物原為一體，亦不可能加以越界拆除，故上開函文
          所稱「全拆補償」，顯係指「已被徵收土地」上之「
          建物全拆」，尚不能據此指稱「未被徵收」之系爭
          163-15，163-17地號土地上之建物亦連同被全部拆除
          ，是上開函文仍不足為有利上訴人主張之認定。
     （i）另依據桃園縣八德市戶政事務所94年6月9日桃德戶字
          第0940003140號函可知和成路39號無初編資料，也從
          未做門牌整編（見本院卷第70頁），同年4月26日桃
          德戶字第0940002106號函稱「…三、依內政部87年5
          月10日函示若門牌查無初編日期，以該門牌之最初設
          立戶籍日期為初編日期，該號於88年6月21日已有人
          設籍」（見本院卷第50頁），可知系爭房屋在79、80
          年被拆除時無人設籍，亦無初編資料，係直至88年6
          月21日始設籍，則上訴人主張係援用舊有門牌亦屬無
          據，系爭房屋之門牌號碼應係陳太郎在起造興建之初
          所臨時編定，並未向戶政機關聲請做門牌整編。
（二）系爭房屋係上訴人出資整修經國道新建工程局拆除剩餘之
      房屋，非屬新建，依動產附合而成為不動產之成分，仍應
      屬系爭房屋之原始起造人陳太郎所有：
      按動產因附合而為不動產之重要成分者，不動產所有人取
      得動產所有權，民法第811條定有明文，系爭房屋既係上
      訴人利用經國道新建工程局拆除剩餘之牆壁樑柱整修而成
      ，縱使附合之動產係由上訴人所購買，依動產附合理論，
      仍應屬系爭房屋之原始起造人陳太郎所有，故上訴人主張
      伊為系爭房屋之所有權人，尚不足採。
六、按第三人就執行標的物有足以排除強制執行之權利者，係指
    對於執行標的物有所有權、典權、留置權、質權存在情形之
    一者而言；本件上訴人既無法証明就系爭房屋有足以排除強
    制執行之權利，則其主張撤銷原審法院92年度民執字第
    10628號強制執行事件，就系爭房屋之執行程序，即不應准
    許。
七、從而，上訴人本於強制執行法第15條之規定，請求撤銷原審
    92年度執字第10628號強制執行程序，就系爭房屋之執行程
    序，不應准許。原審所為上訴人敗訴之判決，核無違誤，上
    訴論旨仍執陳詞指摘原判決不當，求予廢棄改判，為無理由
    。
八、本件事證已臻明確，兩造其餘攻擊防禦方法及未經援用之舉
    証，經本院詳加審酌後，認與判決結果不生影響，爰不一一
    論列，附此敘明。
據上論結，本件上訴為無理由，依民事訴訟法第449條第1項、第
78條，判決如主文。
中　　華　　民　　國　　94　　年　　11　　月　　2 　　日
　　　　　　　　　民事第十五庭  審判長法　官  許正順
                                      法  官  鍾任賜
　　　　　　　　　　　　　　　　      法  官  張  蘭
正本係照原本作成。
不得上訴。
中　　華　　民　　國　　94　　年　　11　　月　　3 　　日
　　　　　　　　　　　　　　　　　　　書記官  應瑞霞
